【裁判字號】    98,簡上,266
【裁判日期】    981231
【裁判案由】    遷讓房屋 等
【裁判全文】
臺灣高雄地方法院民事判決             98年度簡上字第266號
上  訴  人  丙○○
上  訴  人  甲○○
被上訴人    乙○○
上開當事人間請求遷讓房屋等事件，上訴人對於民國98年7 月7
日本院98年度雄簡字第1539號第一審判決提起上訴，本院民國98
年12月17日言詞辯論終結，判決如下：
    主      文
上訴駁回。
第二審訴訟費用由上訴人負擔。
    事實及理由
一、本件上訴人經合法通知，未於言詞辯論期日到場，核無民事
    訴訟法第386 條所列各款情形，爰依被上訴人之聲請，由其
    一造辯論而為判決。
二、本件被上訴人起訴主張：上訴人丙○○前向被上訴人承租其
    所有坐落高雄市前金區○○○街53號7 樓之3 房屋（下稱系
    爭房屋），租期自民國98年1 月1 日起至99年12月31日，98
    年每月租金新臺幣（下同）10,000元，自99年起每月租金11
    ,000元，依約上訴人丙○○應於每月1 日給付租金，並應於
    訂約時，交於被上訴人2 萬元作為押租金擔保，如違反租賃
    契約之約定，被上訴人得隨時終止租賃契約，收回房屋。上
    訴人丙○○於簽約當時即繳納部分租金5,000 元，另給付由
    上訴人甲○○所簽發到期日分別為98年1 月15日、98年1 月
    12日，票面金額為10, 800 元、14,200元，支票號碼為AE00
    00 000號、AE0000000 號之支票二紙，金額共25,000元與被
    上訴人（內含押租金20, 000 元，三月份部分租金5,000 元
    ），並約定第一個月剩餘租金5,000 元應於97年12月31日匯
    入。詎料，上訴人丙○○未依期給付，支票亦屆期提示竟不
    獲付款。上訴人丙○○自98年2 月1 日起未按期給付租金，
    經被上訴人屢次以存證信函催告給付，上訴人丙○○仍置之
    不理，並以被上訴人房屋漏水有所損害，自行修理要抵房租
    ，然卻避不見面，亦不讓被上訴人進屋勘查，稱其已將系爭
    房屋轉租予上訴人甲○○，迄今已積欠四個多月租金45,000
    元，被上訴人遂依約終止兩造間租賃契約，而系爭房屋現由
    上訴人甲○○占有中，故爰依法提起本件訴訟，請求上訴人
    返還租賃房屋，給付租金及相當於租金之不當得利。並聲明
    ：上訴人應將坐落高雄市前金區○○○街53號7 樓之3 房屋
    全部遷讓返還被上訴人。上訴人丙○○應給付被上訴人45,0
    00元，及自起訴狀繕本送達翌日起至遷讓房屋止，按月給付
    10,000元。
二、上訴人則以：系爭房屋乃上訴人丙○○向被上訴人承租後轉
    租予上訴人甲○○，上訴人丙○○於整理房屋時發現房屋有
    漏水、漏油，即多次與被上訴人聯繫請求修繕，被上訴人非
    但置之不理，竟於98年1 月19日上訴人丙○○返家時發現門
    鎖遭更換，造成上訴人精神損害甚鉅，上訴人復於98年2 月
    3 日以存證信函限期修繕，被上訴人亦不理睬。上訴人因房
    屋修繕問題，於98年1 月15日前要求被上訴人返還支票、又
    於98年2 月12日以存證信函再次要求被上訴人限期返還支票
    ，被上訴人竟惡意侵占不願歸還，僅要求上訴人給付租金，
    因房屋漏水，上訴人得依民法第430 條規定，自行修繕，並
    以修繕之金額抵付租金等語，資為抗辯。並聲明：(一)被上訴
    人之訴駁回。(二)願供擔保，免為假執行。
三、原審審理之結果，判准被上訴人之部分請求，而令上訴人應
    將系爭房屋全部遷讓返還原告；另上訴人丙○○應給付被上
    訴人45,000元，及自98年6 月1 日起至遷讓系爭房屋之日止
    ，按月給付1 萬元；而駁回被上訴人其餘之訴（原審駁回被
    上訴人之部分，因未據被上訴人提起上訴而告確定）。上訴
    人不服提起本件上訴，聲明求為判決：(一)原判決廢棄；(二)被
    上訴人在第一審之訴及假執行之聲請駁回。被上訴人則聲明
    ：上訴駁回。
四、本件兩造爭執及不爭執事項：
（一）不爭執事項：
    (一)兩造對租賃契約之真正及內容不爭執。
    (二)上訴人曾交付支票兩紙，用以擔保押租金及半個月之租金
      。
    (三)上訴人僅繳付半個月租金5000元予被上訴人。
（二）爭執事項：
    (一)上訴人主張系爭房屋有應由被上訴人負責修補之瑕疵存在
      ，是否真實而可就租金之支付行使同時履行抗辯權？
    (二)上訴人可否以前述房屋漏水之瑕疵拒絕給付租金，挪為修
      繕使用？
    (三)被上訴人終止契約有無法律上依據？
五、本院之判斷：
（一）就上訴人主張系爭房屋有應由被上訴人負責修補之瑕疵存
      在，而就租金之支付行使同時履行抗辯權是否有理部分：
    (一)按債務人享有同時履行抗辯權者，在未行使此抗辯權以前
      ，仍可發生遲延責任之問題，必須行使以後始能免責。最
      高法院著有50年台上字第1550號判例可供參照。次按，因
      契約互負債務者，如自己無先為給付之義務，於他方當事
      人未為對待給付前，固得拒絕自己之給付，惟他方當事人
      已為部分之給付時，依其情形，如拒絕自己之給付有違背
      誠實及信用方法者，不得拒絕自己之給付，此觀民法第26
      4 條規定自明，又此之所謂「他方當事人已為部分之給付
      」，非僅指一部之給付而言，於瑕疵給付，亦有其適用，
      故他方當事人所為之給付，其瑕疵非重要，依其情形，如
      一方拒絕自己之給付有違背誠實及信用方法者，亦不得拒
      絕自己之給付（最高法院76年度台上字第2506號判決要旨
      參照）。再按，因雙務契約而發生，且立於互為對待給付
      之債權債務關係，雙方當事人固得行使其同時履行之抗辯
      權，惟享有同時履行抗辯權之當事人，在他方當事人應為
      對待給付之義務消滅前，未行使是項權利，其後因已無同
      時履行之問題，即無再行使該抗辯權之餘地。出租人修繕
      之義務與承租人租金之支付，在租賃關係存續中，縱認係
      立於互為對待給付之關係，而得行使同時履行抗辯權，惟
      在租賃關係存續中，承租人未行使該項權利，於租賃關係
      消滅後，出租人已無修繕之義務，當無行使同時履行抗辯
      權之可言（最高法院88年度台簡上字第59號判決意旨參照
      ）。
    (二)經查，上訴人等雖曾於98年2 月3 日及同年月12日分別寄
      發存證信函予被上訴人，其中於98年2 月3 日所寄發之存
      證信函副稿第4 點，曾通知被上訴人系爭房屋中有廚房排
      水器漏水、後陽台雙水龍頭（洗衣機接頭）漏水、浴室馬
      桶沖水器整組故障、抽油煙機故障、排油煙管斷裂、公共
      安全措施部分火警警報器分別於98年1 月1 日及98年1 月
      11日凌晨不定時響起，以及大樓地下室停車場積水問題等
      瑕疵，並於同信函副稿第12點表示如被上訴人盡修繕事宜
      ，當然願意按期繳交房屋租押金等，而就系爭房屋之上述
      瑕疵行使租金支付之同時履行抗辯權。然上開瑕疵，在被
      上訴人予以否認之情形下，上訴人自應先就前述瑕疵存在
      之事實，負舉證之責，然上訴人於原審審理時，卻係改稱
      系因為房屋漏水方拒絕支付租金等語（見原審卷第34頁）
      ，並提出由久勝工程有限公司於98年2 月11日所出具之估
      價單乙紙（見上訴人於98年6 月23日答辯狀所附證物四）
      ，而上開由久勝工程有限公司所出具之估價單，亦僅係載
      明RF滲水維修、一般窗滲水維修、冷氣窗滲水維修等，未
      及於上訴人於98年2 月3 日所寄發予被上訴人存證信函所
      示之上開瑕疵，是上訴人前開所指稱之瑕疵是否存在，即
      非無疑。
    (三)況上開上訴人等於98年2 月3 日所催告被上訴人應修繕之
      維修中，多係水龍頭、排水器、抽油煙機等瑕疵，客觀上
      與房屋之結構無涉，然就租賃契約而論，承租人之義務在
      支付租金、出租人則有以物租與他方使用收益，並保持其
      使用、收益之義務，此觀民法第421 、423 、及第424 條
      之規定自明。故就租賃關係而言，承租人如欲主張出租人
      未為對待給付而主張同時履行抗辯，必出租人所租與之物
      不能合於所約定之使用、收益，或不能保持使用、收益之
      狀態始可。上訴人所前開於98年2 月3 日所寄發之存證信
      函中所指稱之瑕疵縱係存在，客觀上亦尚不至於造成渠等
      對系爭房屋全部不能使用收益之結果，上訴人自可依民法
      第424 條之規定，經催告被上訴人未為修繕後，逕以自己
      之費用修補後，再於租金內扣除此項費用。上訴人以此非
      屬租賃物之重大瑕疪，與全部租金之給付主張同時履行抗
      辯，依民法第264 條第2 項之規定，應認有違誠實信用之
      原則而不應准許。
    (四)而上訴人除前開所提存證信函外，即未能再提出其他具體
      曾催告被上訴人應為修繕之證據，被上訴人亦否認上訴人
      有其他催告之舉（見本院卷第63頁）；又因上訴人上開2
      紙催告函，除於98年2 月3 日之存證信函上開副稿第4 點
      具體指明系爭房屋有上開諸如漏水器及水龍頭漏水等瑕疵
      之情形，要求被上訴人應予修繕外，其餘均僅泛稱「漏水
      」，由前後文義觀之，上訴人等前開2 紙存證信函，其內
      容所述及應由被上訴人修繕之瑕疵，應僅係指諸如前述之
      排水器或水龍頭之「漏水」，客觀上難認上訴人等於被上
      訴人於98年4 月16日發函終止兩造間就系爭房屋之租賃契
      約前，曾就系爭房屋屋體部分漏水，催告被上訴人修繕，
      並同時主張同時履行抗辯。
    (五)又因按承租人租金支付有遲延者，出租人得定相當期限，
      催告承租人支付租金，如承租人於其期限內不為支付，出
      租人得終止契約。租賃物為房屋者，遲付租金之總額，非
      達2 個月之租額，不得依前項之規定，終止契約。其租金
      約定於每期開始時支付者，並應於遲延給付逾2 個月時，
      始得終止契約，民法第440 條第1 、2 項定有明文。上訴
      人自98年1 月1 日起，除僅給付5,000 元予被上訴人外，
      並未按期給付租金，迄至98年3 月已遲付租金達3 期，被
      上訴人於98年3 月4 日以存證信函催告於3 日內付清，在
      上訴人未為履行之情形下，並於98年4 月16日通知上訴人
      丙○○終止系爭租約，此有被上訴人於原審所提出之存證
      信函2 紙在卷（見原審卷第19-21 頁），上訴人復無法證
      明其於被上訴人終止兩造前之租賃契約前，已就系爭房屋
      屋體部分存有被上訴人應修繕之漏水瑕疵，催告被上訴人
      修繕並行使同時履行抗辯權，則被上訴人於98年4 月16日
      寄發存證信函終止兩造間就系爭房屋所簽訂之租賃契約即
      屬有據。揆諸前開論述，上訴人等自不得於被上訴人已合
      法終止租賃契約後，再就系爭房屋屋體漏水被上訴人未為
      修繕部分，行使同時履行抗辯權。
    (六)復佐以上訴人曾於原審法官訊問是否要繼續承租，自行修
      繕時，曾自承：是的等語（見原審卷第35頁），且上訴人
      其後確亦委由久勝工程有限公司就屋體漏水部分前來估價
      ，有估價單2 份在卷（見本院卷第64-76 頁）。則佐以上
      開上訴人等人於前開所寄發之存證信函，亦未明確提及屋
      體漏水而催告被上訴人修繕等情，堪認上訴人客觀上就本
      件所主張之屋體漏水部分，先前應係欲行使民法第430 條
      所定之自行修繕之權，並請求自租金中予以扣除修繕費用
      ，而應無行使同時履行抗辯權之意。
（二）就上訴人可否以前述房屋漏水之瑕疵拒絕給付租金，挪為
      修繕使用部分：
      依前所述，上訴人既無法立證證明其於被上訴人合法終止
      兩造間就系爭房屋所簽訂之租賃契約前，已合法定期催告
      被上訴人修繕系爭房屋屋體漏水之部分，並行使同時履行
      抗辯權，其以系爭房屋存有漏水之瑕疵，拒絕給付租金，
      依首揭論述，即屬無據。且經本院於98年10月8 日行準備
      程序時，上訴人亦自承迄本院開庭時，均未修繕（見本院
      卷第62頁），上訴人既未實際為修繕，自無依民法第430
      條之規定，得自應給付之租金中予以扣除抵銷之問題。雖
      上訴人稱係遭被上訴人阻擋方未修繕云云，惟此部分亦未
      據上訴人立證以實其說；況佐以上訴人等於98年9 月24日
      尚能委由久勝工程有限公司之人員至系爭房屋進行估價，
      客觀上自無遭上訴人阻止而不能進行修繕之可言，是上訴
      人此部分之主張，尚難遽採為渠等有利之認定。
（三）被上訴人終止契約有無法律上依據？
      同前所述，上訴人等既有遲付租金達3 期以上之事實，而
      被上訴人亦發函催告上訴人履行租金之支付義務，上訴人
      等均未履行，則被上訴人依民法第440 條之規定，終止兩
      造間就系爭房屋所簽訂之租賃契約，即屬有理。
六、末按承租人於租關係終止後，應返還租賃物。租賃物有生產
    力者，並應保持其生產狀態，返還出租人，民法第455 條定
    有明文，則被上訴人於系爭租約終止後，主張上訴人等應返
    還系爭房屋，上訴人丙○○並應給付自98月1 月至98年4 月
    積欠之租金35,000元，自屬有據。末查，系爭租約既自98年
    4 月16日起合法終止，已如前述，上訴人繼續占有系爭租賃
    房屋，即屬無權占有，而無權占有他人房屋．可能獲得相當
    於租金之利益，為社會通常之觀念，經核兩造間原有租賃契
    約既已約定上訴人於98年間每月應支付被上訴人每月10,000
    元之租金，有租賃契約在卷可憑，且上訴人丙○○尚分租系
    爭房屋予另一上訴人甲○○，復在經濟狀況無甚變動之情形
    下，可認上訴人丙○○每月因無權占有系爭房屋可獲得相當
    於租金之利益，應以每月10,000元為當。則被上訴人請求上
    訴人丙○○給付5 月份無權占有之租金10,000元亦屬有據。
    至被上訴人另請求上訴人丙○○應自訴狀送達上訴人丙○○
    次日起即98年5 月22日起至遷讓房屋止按月給付10,000元之
    損害，然被上訴人既已請求5 月分之損害10,000元，自不得
    就5 月部分重複請求，應由6 月1 日開始起算。故被上訴人
    另請求上訴人自98年6 月1 日起至遷讓房屋止，按月給付10
    ,000元，為有理由，逾此部分，則應予駁回。又上訴人丙○
    ○與被上訴人間之租賃關係已為終止而消滅，則次承租人甲
    ○○即無占用之權源，故被上訴人本於所有權人之地位請求
    上訴人甲○○應遷讓系爭房屋，亦有理由。從而，被上訴人
    依給付租金、所有物返還請求權、租賃物返還請求權及不當
    得利之法律關係，請求上訴人應將坐落高雄市前金區○○○
    街53號7 樓之3 房屋全部遷讓返還被上訴人。上訴人丙○○
    應給付被上訴人45,000元，及自98年6 月1 日至遷讓房屋之
    日止，按月給付10,000元，為有理由，逾此部分則為無理由
    ，應予駁回。原審判決上訴人此部分敗訴，所持理由雖與本
    院有異，但結論並無二致，仍應予以維持。上訴意旨指摘原
    判決不當，求予廢棄改判，為無理由，應予駁回。
七、本件事證已臻明確，兩造其餘攻擊防禦方法及未經援用之證
    據，諸如被上訴人有無妨害上訴人行動自由、被上訴人是否
    虛捏上訴人偽造有價證券、詐欺之事實向偵查犯罪機關提起
    告訴，被上訴人有無恐嚇上訴人等事實，經本院審酌後，核
    與本件判決結果不生影響，無逐一詳予論駁之必要；又上訴
    人請求履勘現場之部分，因上訴人就系爭房屋屋體漏水之部
    分，既已無法行使同時履行抗辯權已如前述，故本院亦認同
    無再予履勘之必要，均併予敘明。
據上論結，本件上訴為無理由，依民事訴訟法第436 條之1 第3
項、第463 條、第449 條第2 項、第385 條第1 項、第78條、第
85條第1項前段，判決如主文。
中    華    民    國    98    年    12    月    31    日
                  民事第六庭  審判長法  官  楊國祥
                                    法  官  陳明呈
                                    法  官  李怡諄
正本係照原本作成。
本判決不得上訴。
中    華    民    國    98    年    12    月    31    日
                                    書記官  陳建琪

司法院資訊處製作；財團法人民間司法改革基金會備份。
